臺灣高等法院刑事判決
111年度上訴字第3161號
上  訴  人  臺灣桃園地方檢察署檢察官
上  訴  人  
即  被  告  黃彥宸


            黃誌銘


共      同
選任辯護人  陳鼎正律師
            高靖棠律師
上列上訴人等因被告誣告案件，不服臺灣桃園地方法院108年度
訴字第774號，中華民國111年7月11日所為之第一審判決（起訴
案號：臺灣桃園地方檢察署108年度偵字第3515號），提起上訴
，本院判決如下：
    主  文
上訴駁回。
    事  實
一、乙○○、戊○○為胞兄弟，其等與丙○○、丁○○、甲○○均為祭祀公
    業黃恭札、祭祀公業黃恭札公、祭祀公業黃香公之派下員。
    乙○○、戊○○與丙○○、丁○○、甲○○因對於上開祭祀公業業務之
    執行無法達成共識，雙方不睦並衍生諸多刑事訟爭，詎乙○○
    、戊○○竟意圖使丙○○、丁○○、甲○○受刑事處分，基於誣告之
    犯意聯絡，而接續為下列行為：
　㈠緣祭祀公業黃恭札公於民國102年1月19日，在桃園縣大溪鎮
    （現改制為桃園市大溪區，下同）仁二街8號大溪山水庭園
    餐廳召開102年第1次派下員大會，戊○○亦有與會，且於會議
    中經派下員表決，作成同意出售登記在祭祀公業黃恭札公名
    下之桃園縣蘆竹鄉（現改制為桃園市蘆竹區，下同）公埔段
    489地號、南山段830地號、南山段961地號及長安段72地號
    等4筆土地之決議，乙○○、戊○○均明知上情，仍於106年11月
    10日，遞交刑事聲請續行偵查狀向臺灣桃園地方檢察署誣指
    丙○○、丁○○、甲○○偽造派下員名冊至蘆竹區公所申請備查，
    進而達出售祠產即上開4筆土地之目的，而指訴丙○○、丁○○
    、甲○○涉有背信等罪嫌。
　㈡緣祭祀公業黃恭札於103年1月4日，在同上址之大溪山水庭園
    餐廳內召開102年第2次派下員大會，乙○○、戊○○均有與會，
    且於會議中經派下員表決，決議依祭祀公業管理條例第50條
    規定將上開祭祀公業成立為財團法人，並定名為「財團法人
    臺灣省桃園縣黃恭札祭祀公業」及通過組織章程，且將祭祀
    公業黃恭札原坐落桃園縣龍潭鄉（現改制為桃園市龍潭區，
    下同）九座寮段39地號土地捐贈至上開財團法人名下，詎乙○○、戊○○均明知上情，仍接續以遞交103年9月24日刑事告訴
    理由狀、104年2月17日刑事告訴理由㈠暨調查證據聲請狀、1
    06年11月10日刑事聲請續行偵查狀等方式及於103年12月11
    日臺灣桃園地方檢察署檢察官偵訊時，誣指丙○○、丁○○、甲○○未經派下員大會同意，即擅自將祭祀公業黃恭札成立為財
    團法人、並將祭祀公業黃恭札名下不動產作為捐贈用途等，
    而指訴丙○○等3人涉有背信等罪嫌。
二、案經丙○○、丁○○、甲○○訴由臺灣桃園地方檢察署檢察官偵查
    起訴。 　　　
    理  由
壹、證據能力部分：
一、按被告以外之人於審判外之言詞或書面陳述，除法律有規定
    者外，不得作為證據，刑事訴訟法第159條第1項定有明文。
    又被告以外之人於審判外之陳述，雖不符合刑事訴訟法第15
    9條之1至第159條之4之規定，但經當事人於審判程序同意作
    為證據，法院審酌該言詞陳述或書面陳述作成時之情況，認
    為適當者，亦得為證據；當事人、代理人或辯護人於法院調
    查證據時，知有同法第159條第1項不得為證據之情形，而未
    於言詞辯論終結前聲明異議者，視為有前項之同意，刑事訴
    訟法第159條第1項及第159條之5分別定有明文。本件檢察官
    、上訴人即被告乙○○、戊○○（下合稱被告二人）及其等之辯
    護人就本判決所引用之被告以外之人於審判外之陳述，於本
    院均不爭執證據能力（見本院卷第151至158頁），且迄言詞
    辯論終結前均未聲明異議，經本院審酌該等證據之作成情況
    ，核無違法取證或其他瑕疵，認均適為本案認定事實之依據
    ，依刑事訴訟法第159條之5規定，均有證據能力。
二、又本件認定事實引用之卷內其餘非供述證據（詳後述），並
    無證據證明係公務員違背法定程序取得，依同法第158條之4
    規定反面解釋，均有證據能力。
貳、實體部分
一、認定事實之理由及所憑之證據：
　　訊據被告二人固均坦承有於如事實一㈠、㈡所載之時間、地點
    ，以前揭方式，指稱告訴人丙○○、丁○○、甲○○（下合稱告訴
    人三人）涉有背信罪嫌等事實，惟均否認有何誣告犯行，辯
    稱：我們沒有誣告犯意，我們是質疑開會的合法性，告訴人
    三人沒有經過派下員同意，就將組織章程變更為捐助章程，
    也沒有合法通知派下員等語。經查：
　㈠被告二人有於如事實一㈠、㈡所載之時間、地點，以前揭方式
    ，指稱告訴人三人涉有背信罪嫌等事實，業據其等於原審及
    本院審理時供述明確（見原審卷三第50至52頁，本院卷第25
    7頁），並有臺灣桃園地方檢察署106年11月10日刑事聲請續
    行偵查狀、103年9月24日刑事告訴理由狀、103年12月11日
    檢察官偵訊筆錄、104年2月17日刑事告訴理由㈠暨調查證據
    聲請狀、106年11月10日刑事聲請續行偵查狀在卷可參（見
    他2937卷第165反至166、142至144、169至174反頁），此部
    分事實，首堪認定。 
　㈡是本件所應審究者，被告二人就其所為如事實一㈠、㈡行為，
    主觀上有無誣告之犯意？茲分述如下：
　⒈事實一㈠部分：
　⑴祭祀公業黃恭札公於102年1月19日，在桃園市○○區○○街0號大
    溪山水庭園餐廳召開102年第1次派下員大會，會議中經派下
    員表決，同意出售其名下之桃園市○○區○○段000地號、南山
    段830地號、南山段961地號及長安段72地號等4筆土地等情
    ，業據證人即祭祀公業宗親己○○、庚○○、辛○○及告訴人三人
    於原審證述明確（見原審卷一第399至420、445至450頁、卷
    三第199至217、219至226、262至276頁），並有臺灣桃園地
    方法院所屬民間公證人林登偉事務所105年8月4日桃院民公
    偉函字第0105030035號函暨公證卷宗、公證請求書、公證書
    原本、祭祀公業黃恭札公102年第一次派下員大會會議紀錄
    、會議議程及派下現員簽到簿在卷可稽（見偵7198號卷第16
    至20、26頁，他2937卷第84至89頁），而被告二人於原審及
    本院均自承其等有參與祭祀公業黃恭札公102年第1次派下員
    大會（見原審卷一第87頁，本院卷第256頁），足見被告二
    人均親自參與上開會議，自應明知祭祀公業黃恭札公102年
    第1次派下員大會已合法表決通過上開議案，實難認告訴人
    三人就此部分涉有何背信罪嫌。
　⑵被告二人雖辯稱：祭祀公業黃恭札公派下員有10大房，實際
    開會只有通知4大房，告訴人三人也是按照4大房的名冊造冊
    為派下員名冊，並以上開派下員名冊，向蘆竹區公所申請備
    查，故認為告訴人三人偽造派下員名冊等語。然據丙○○於原
    審證稱：其實我們10大房是好幾百位，多少人也不知道，當
    初會成立祭祀公業黃恭札公是因為乙○○之妻壬○○說要趕快整
    理，把土地先辦理好，以後才不會被拍賣，我想說要整理就
    趕快整理，整理好以後要漏列、補列再陸續做進來，之後我
    們大家同意慢慢的漏列、補列，我在103年以後就下任沒有
    擔任董事長了，而103年之前壬○○承辦時也只有44位而已，
    後來慢慢再補列到現在160幾位等語（見原審卷三第199至21
    7頁）；丁○○於原審亦證稱：派下員好像是當時被告乙○○的
    夫人(即壬○○)幫忙整理，她那時候好像是秘書的性質，幫忙
    整理派下員的手冊，大概有44本，我記得好像是44位派下員
    等語（見原審卷三第219至226頁）；辛○○於原審也證述：黃
    漢中公、黃烱宗公、黃開泰公這3個公成立黃恭札公，這個
    在地政的台帳裡面寫得很清楚，因為他們3個出資才有這個
    公，至於10大公，他們不是每一個都出錢，他們是黃恭札公
    的子孫而已，又沒有其他派下員跟我或其他派下員反映應該
    有其他派下員來擔任出資人，但是有很多姓黃的來找我，說
    他們是黃幾人的派下，結果我最後一查，他們好像都是宗親
    會的人，跟派下沒關係，我們在基地、祖先墓地有貼公告，
    還有大溪的祠堂也有貼公告，公告之後如果是10大房的子孫
    ，就把那個資料寄過來，那監察人會看，如果可以就會把他
    補列，我們就是從40幾位補列到160幾個等語（見原審卷三
    第262至276頁），綜觀前揭證述內容，可知祭祀公業黃恭札
    公因認祭祀公業之派下員查找、確認等事宜曠日廢時，為免
    因整理派下員名單而耽誤祭祀公業財產之處理，即同時進行
    整理其名下財產及查找、確認派下員等事項。另壬○○於原審
    更證稱：我處理的期間是從98年7、8月時至102年底，處理
    事務為祭祀公業黃香公、公號黃香公、黃文忠公、黃漢中公
    、黃恭札、黃恭札公、永熾昌、黃香公跟公號黃香公後來合
    併成祭祀公業法人之清理、申報、備查，就是去查繼承人有
    哪些人以及祭祀公業的財產分布狀況，我在98年12月間知道
    黃恭札有10大房，但只有備查4大房，且於98年12月6日有再
    召開過黃恭札公派下員會議，我應該都有跟被告二人說黃恭
    札有10大房，但只有備查4大房，不會拖到103年1月4日那麼
    晚才講，我有參加祭祀公業黃恭札公於103年1月4日召開的1
    02年第2次派下員會議等語在卷（見原審卷四第9至29頁），
    足見壬○○於102年前即已知悉祭祀公業黃恭札公派下員名冊
    之處理情形，且亦曾將此事告知被告二人，則被告二人就召
    開102年第2次派下員會議時，僅有4大房備查，告訴人三人
    依此通知並據以召開派下員會議，並無偽造之情事應知之甚
    詳，可證丙○○、丁○○、甲○○並無偽造派下員名冊及背信犯行
    。
　⑶綜前所述，被告既已參與上開會議，且知悉派下員名冊處理
    情形，主觀上應明知告訴人三人並無背信及偽造派下員名冊
    犯行，竟基於使其等受刑事處分之意圖遞交刑事聲請續行偵
    查狀向臺灣桃園地方檢察署誣指告訴人三人偽造派下員名冊
    至蘆竹區公所申請備查，進而達出售祠產即上開4筆土地之
    目的，而指訴告訴人三人涉有背信等罪嫌，是被告二人主觀
    上確實有誣告犯意甚明。
　㈢犯罪事實一㈡部分：
  ⒈祭祀公業黃恭札於103年1月4日，在大溪山水庭園餐廳內召開
    102年第2次派下員大會，會議中經派下員表決，決議依祭祀
    公業管理條例第50條規定成立為財團法人，定名「財團法人
    臺灣省桃園縣黃恭札祭祀公業」，並通過組織章程，且將祭
    祀公業黃恭札原坐落桃園市○○區○○○段00地號土地捐贈至上
    開財團法人名下等情，業據己○○、庚○○、辛○○及告訴人三人
    於原審證述明確（見原審卷一第399至420、445至450頁、卷
    三199至217、219至226、262至276頁），並有祭祀公業黃恭
    札102年第2次派下現員大會簽到表、祭祀公業黃恭札102年
    第2次派下員大會會議議程、捐贈同意書、大會出席費據領
    清冊可參（見他2937卷第11、17、18、23、182至191頁），
    而被告二人於原審及本院時亦均自承其等有參與祭祀公業黃
    恭札公102年第2次派下員大會（見原審卷一第88頁，本院卷
    第257頁），足見被告二人均明知祭祀公業黃恭札公102年第
    2次派下員大會已合法表決通過上開議案，實難認告訴人三
    人所為有何背信犯行。
　⒉至被告二人之辯護人雖為其等辯護稱：被告二人並非指訴「
    告訴人3人未經派下員大會同意，即擅自將祭祀公業黃恭札
    成立為財團法人、並將祭祀公業黃恭札名下不動產作為捐贈
    用途」，而係指財團法人核備之章程與會議通過之版本不一
    致，並質疑成立財團法人把財產全部捐出去之合法性問題等
    語，然觀諸103年9月24日刑事告訴理由狀所載（見他4913卷
    一第79頁），係記載「未經祭祀公業黃恭札公派下員大會決
    議，竟成立財團法人臺灣省桃園縣黃恭札祭祀公業，將祭祀
    公業黃恭札之財產全數作為捐贈用途」；104年2月17日刑事
    告訴理由㈠暨調查證據聲請狀所載（見他4913卷二第32頁）
    ，係記載「未經祭祀公業黃恭札公派下員大會決議，成立財
    團法人臺灣省桃園縣黃恭札祭祀公業，將祭祀公業黃恭札公
    所有不動產捐贈用途」，足見被告二人確實係指涉告訴人未
    經派下員大會決議而成立財團法人祭祀公業，並捐贈財產，
    並未提及關於章程與會議版本不一致等情，況被告二人於10
    3年12月11日臺灣桃園地方檢察署檢察官偵訊時，亦係指稱
    其等不知悉祭祀公業黃恭札公成立財團法人之事等語，有10
    3年12月11日檢察官偵訊筆錄附卷可考（見他4913卷二第6至
    7頁），然而，被告二人均業已參加該次會議，且知悉通過
    上開議案，竟仍誣指告訴人三人涉犯背信犯行，是其等前開
    所辯，應屬犯後卸詞，顯不足採。
　㈣證據調查聲請駁回之說明：
　　被告二人之辯護人雖聲請傳喚黃國亮、邱鳳珠及調取臺灣桃
    園地方檢察署104年度偵字第18200號案件卷宗，以證明於10
    3年4月4日並未開會等情，然本案所涉為103年1月4日之會議
    通過組織章程，且將祭祀公業黃恭札原坐落桃園市○○區○○○
    段00地號土地捐贈至上開財團法人名下等情，且此部分事實
    業經本院認定如上，且經本院詢問辯護人就其所調查證據有
    無補充說明，辯護人亦表示其業已說明如書狀所載（見本院
    卷第159頁），是尚難認有再傳喚黃國亮、邱鳳珠之必要。
    另又聲請向桃園市政府調取祭祀公業黃恭札之全部卷宗，然
    本案被告二人所指訴者為如事實一㈠、㈡所示部分，告訴人三
    人有無涉犯背信犯行，而此部分事實，均業經本院認定如前
    ，實無將該祭祀公業所有卷宗均調取到院之必要。至辯護人
    固復聲請傳喚證人黃宏能以證明祭祀公業黃恭札公成為幾人
    小組下私相授受之法外之地乙節，惟此與本案待證事實無關
    連性，自無調查之必要。
　㈤綜上，被告二人均明知告訴人三人就如事實一㈠、㈡所示部分
    ，均無涉有背信之犯行，其等竟仍接續分以書狀及於臺灣桃
    園地方檢察署檢察官訊問時，虛構誣指告訴人三人涉犯背信
    犯行，被告二人顯係意圖告訴人三人受刑事處分，而為上開
    指訴至明。本案事證明確，被告二人之犯行均堪認定，均應
    依法論科。
二、論罪
　㈠被告二人所犯之罪
　　核被告二人所為，均係犯刑法第169條第1項之誣告罪。
　㈡接續犯
　　被告二人本案多次誣告告訴人三人之行為，係於密接之時地
    實施，而侵害同一法益，各行為之獨立性極為薄弱，依一般
    社會健全觀念，在時間差距上難以強行分開，應視為數個舉
    動之接續實行，合為包括之一行為予以評價，應有接續犯之
    實質上一罪關係，而各論以一罪。
　㈢共同正犯
　　被告2人就上開誣告行為，有犯意聯絡及行為分擔，為共同
    正犯。
三、駁回上訴之理由
　㈠本案經本院審理之結果，認原審以被告所為犯行，事證明確
    ，依法論罪，並以行為人之責任為基礎，審酌被告二人明知
    告訴人三人並未涉犯刑法背信罪，竟率爾杜撰不實，向有偵
    查權限之偵查機關提出刑事告訴，非僅耗費司法資源，使偵
    查程序無益啟動及進行，並使告訴人三人因此受刑事偵查，
    而有受刑事處罰之危險，且所訴之背信罪名，於一般社會通
    念所生負面觀感尤烈，嚴重影響告訴人三人之名譽、日常生
    活及工作，法治觀念不足，所為非是，復被告二人犯後均否
    認犯行，未能正視己非，再衡酌乙○○高職畢業之智識程度、
    任職公所司機、已婚、需扶養三名未成年子女之家庭經濟狀
    況、戊○○高職畢業之智識程度、任職於農會、已婚、需扶養
    一名未成年子女之家庭經濟狀況等一切情狀，分別量處有期
    徒刑5月。經核原審認事用法均無違誤，量刑亦稱妥適，應
    予維持。
　㈡檢察官上訴意旨雖稱原審量刑過輕等語，然按刑事審判旨在
    實現刑罰權之分配的正義，故法院對有罪被告之科刑，應符
    合罪刑相當之原則，使輕重得宜，罰當其罪，以契合社會之
    法律感情，此所以刑法第57條明定科刑時應審酌一切情狀，
    尤應注意該條所列10款事項以為科刑輕重之標準，俾使法院
    就個案之量刑，能斟酌至當。至於量刑輕重，係屬事實審法
    院得依職權自由裁量之事項，苟其量刑已以行為人之責任為
    基礎，並斟酌刑法第57條各款所列情狀，而未逾越法定刑度
    或有濫用權限情事，即不得任意指為違法（最高法院75年度
    台上字第7033號判例、103年度台上字第36號判決意旨參照
    ）。原審既於判決內詳予說明其量刑基礎，且敘明係審酌被
    告之犯罪之動機、目的及犯罪之手段，其犯後態度，併兼衡
    其智識程度及生活狀況等一切情狀，顯已斟酌刑法第57條各
    款事由，並基於刑罰目的性之考量、刑事政策之取向以及行
    為人刑罰感應力之衡量等因素而為刑之量定，且以行為人責
    任為基礎，未逾越法定刑度，亦無違背公平正義之精神，客
    觀上不生量刑明顯失出失入之裁量權濫用情形，核屬法院量
    刑職權之適法行使，難認有何不當而構成應撤銷之事由可言
    。檢察官以此為由上訴，為無理由，應予駁回。另被告上訴
    意旨仍否認犯罪，業據本院論駁如前，並非可採，其上訴亦
    無理由，應予駁回。　　
據上論斷，應依刑事訴訟法第368條，判決如主文。
本案經檢察官李叔芬到庭執行職務。
中　　華　　民　　國　　111 　年　　12　　月　　15　　日
                  刑事第二庭    審判長法　官  遲中慧
                                      法　官  黎惠萍
                                      法　官  邱筱涵
以上正本證明與原本無異。
如不服本判決，應於收受送達後20日內向本院提出上訴書狀，其
未敘述上訴之理由者並得於提起上訴後20日內向本院補提理由書
（均須按他造當事人之人數附繕本）「切勿逕送上級法院」。
                                      書記官  莫佳樺
中　　華　　民　　國　　111 　年　　12　　月　　15　　日

附錄：本案論罪科刑法條全文
中華民國刑法第169條第1項 
（誣告罪）
意圖他人受刑事或懲戒處分，向該管公務員誣告者，處7年以下
有期徒刑。